【裁判字號】    99,選訴,36
【裁判日期】    990730
【裁判案由】    公職人員選舉罷免法
【裁判全文】
臺灣嘉義地方法院刑事判決              99年度選訴字第36號
公  訴  人  臺灣嘉義地方法院檢察署檢察官
被      告  丁○○
選任辯護人  劉炯意律師
上列被告因違反公職人員選舉罷免法案件，經檢察官提起公訴（
九十八年選偵字第一二九號），本院判決如下：
    主  文
丁○○無罪。
    理  由
壹、公訴意旨略以：被告丁○○係前太保市安仁里里長，明知立
    法委員翁重鈞係民國九十八年十二月五日投票之嘉義縣第十
    六屆縣長選舉之候選人，其為使翁重鈞能順利當選，竟基於
    對有投票權人行求不正利益之犯意，事先親自登門拜訪，於
    九十八年十一月二十八日中午某時，在嘉義縣太保市太保里
    太保三六之一○一號處，央請設籍於嘉義縣鹿草鄉松竹村十
    三鄰竹子腳一五一之二號而有投票權人之丙○○（另案為職
    權不起訴處分）及代為向其家中有投票權人（其妻乙○○、
    其父林新山、母林吳秀英）表示於年底選舉時投票支持翁重
    鈞云云，丁○○並表示若依期約投票，不會失禮數（意指以
    現金買票）之不正利益行求賄選，向丙○○等之有投票權人
    ，約其於九十八年十二月五日行使投票權時，支持嘉義縣第
    十六屆縣長候選人翁重鈞，為投票權一定之行使，丙○○對
    此亦向丁○○點頭稱是表示同意，因認被告涉犯公職人員選
    舉罷免法第九十九條第一項之行求、期約不正利益罪嫌。
貳、按犯罪事實應依證據認定之，無證據不得認定犯罪事實；又
    不能證明被告犯罪者，應諭知無罪之判決；刑事訴訟法第一
    百五十四條第二項、第三百零一條第一項分別定有明文。又
    所謂犯罪事實之證據，係指足以認定被告確有犯罪行為之積
    極證據而言，該項證據且須適合被告犯罪事實之認定，始得
    採為斷罪資料（最高法院二十九年上字第三一○五號、五十
    三年台上字第二七五○號判例參照）。復認定不利於被告之
    事實，須依積極證據，苟積極證據不足為不利於被告事實之
    認定時，即應為有利於被告之認定，更不必有何有利之證據
    。再事實之認定，應憑證據，如未能發現相當證據，或證據
    不足以證明，自不能以推測或擬制之方法，為裁判基礎（最
    高法院三十年上字第八一六號、四十年台上字第八六號等判
    例參照）。又刑事訴訟法第一百六十一條第一項規定：檢察
    官就被告犯罪事實，應負舉證責任，並指出證明之方法。因
    此，檢察官對於起訴之犯罪事實，應負提出證據及說服之實
    質舉證責任。倘其所提出之證據，不足為被告有罪之積極證
    明，或其指出證明之方法，無從說服法院以形成被告有罪之
    心證，基於無罪推定之原則，自應為被告無罪判決之諭知（
    最高法院九十二年台上字第一二八號判例參照）。
參、證據能力部分：
一、按被告以外之人於檢察事務官、司法警察官或司法警察調查
    中所為之陳述，與審判中不符時，其先前之陳述具有較可信
    之特別情況，且為證明犯罪事實存否所必要者，得為證據，
    刑事訴訟法第一百五十九條之二定有明文。證人乙○○、丙○○、戊○○○於警詢時陳述筆錄（九十八年十二月二日）
    ，係於審判外之言詞或書面陳述，為被告及其辯護人異議其
    證據能力（本院卷第34、35頁），經查（一）證人乙○○、
    戊○○○部分經傳喚到庭結證後交互詰問結果，其警詢證述
    與審判中陳述並無不一致情形，依前揭說明，自無證據能力
    。（二）證人丙○○警詢時與本院前結證內容並無不符（警
    詢中未提及不會失你的禮及談及此句之原因），且無為證明
    被告本件犯罪事實存否所必要，亦無證據能力。
二、按被告以外之人於偵查中向檢察官所為陳述，除顯有不可信
    之情況者外，得為證據，刑事訴訟法第一百五十九條之一第
    二項定有明文。本件證人丙○○、乙○○、戊○○○於檢察
    官偵查中以證人之身分陳述，經告以具結義務及偽證處罰後
    ，於命證人朗讀結文後具結，其等係於負擔偽證罪之處罰心
    理下證述，並以具結擔保其供述之真實性，又無受其他不當
    外力干擾之情形，則前開三名證人於偵查中所為證述，雖被
    告及其辯護人於本院審理中表示異議（本院卷第34、35頁）
    ，惟證人丙○○於偵查中既明白表示「（問：被告說不會失
    你的禮，你心裡的的想法是什麼？）答：我心裡是說他要買
    票，大家都知道他是誰的樁腳，也都知道在做什麼事。」復
    表示所陳述均係自己要說的等語（他字卷第64頁），而足徵
    其任意性，另證人乙○○偵審時結證內容並無不符，又證人
    戊○○○於偵查中結證時有無陳述「丁○○說如果有人要買
    票，要請我幫忙，我說我不要」一語於審理時證述時否認（
    本院卷第75頁），經本院勘驗偵查中光碟結果，證人戊○○○確為此陳述，有勘驗筆錄及附件在可佐（本院卷第142 頁
    反面），其陳述並未經不正方法誘導或取供，所足見其等三
    人證述具任意性，檢察官偵查中均無違法取供情事，再經被
    告及其辯護人於本院審理時為詰問對質，其偵查中所為證述
    ，並無「顯有不可信」之情況，依前開規定，均有證據能力
    。
肆、公訴人認被告涉犯前揭違反公職人員選舉罷免法案件之行求
    、期約不正利益賄選罪嫌，無非以被告於警詢及偵查中陳述
    及證人丙○○、乙○○及戊○○○偵查中證述、及臺灣嘉義
    地方法院檢察署九十八年度聲監字第六七三號通訊監察卷宗
    內為據，訊據被告堅詞否認有何前揭犯行，辯稱其並未詢請
    戊○○○代為行賄、亦未向丙○○表示如依期約投票，不會
    失禮數而為行求期約等語，經查：
一、受賄罪之客體，一為賄賂，二為不正利益，所謂賄賂，指金
    錢或可以金錢計算之財物而言，所謂不正利益，指賄賂以外
    足以供人需要或滿人慾望一切有形無形之利益而言（最高法
    院二十一年上字第三六九號判例參照），起訴書第九、十行
    記載「不會失禮數（意指以現金買票）之不正利益行求賄選
    」，就用以行賄罪之客體究為賄賂或不正利益，於文義上顯
    有扞挌，徵之起訴書既未表明金錢或金錢計算之財物，而又
    於起訴書第三行載明係基於行求「不正利益」之犯意、於證
    據並所犯法條欄又表明被告係犯行求「不正利益」，本院於
    審理庭請檢察官論告時向蒞庭檢察官確認為起訴罪名為行求
    期約「不正利益」（本院卷第133頁），本件起訴行賄受賄
    之客體顯係「不正利益」無疑，起訴書第十行以括弧註記「
    （意指以現金買票）」云云，自屬誤載，應先敘明。
二、查被告係太保市安仁里前里長，翁重鈞係九十八年十二月五
    日投票之嘉義縣第十六屆縣長選舉登記二號候選人，被告於
    九十八年十一月二十八日中午某時，在嘉義縣太保市太保里
    太保三六之一○一號處，央請設籍於嘉義縣鹿草鄉松竹村十
    三鄰竹子腳一五一之二號而有投票權人之丙○○及其家中有
    投票權人（其妻乙○○、其父林新山、母林吳秀英）表示於
    年底選舉時投票支持翁重鈞，被告並表示若依期約投票，不
    會失禮數等情，丙○○對此亦向被告點頭表示等情，經證人
    丙○○、乙○○於偵查中結證明確（選他字卷第63、67至70
    頁），證人丙○○更於審理時結證稱：被告有說過要其支持
    二號，如選上不會失你的禮，...在偵查中有說過被告人都
    來了，又說這些話，當然是買票的意思等話，...他有問我
    家裡住幾個人，我以為他是要來家裡買票，所以我就直接回
    答我家有幾票（本院卷第89、90頁），復徵之證人戊○○○
    於偵查中結證稱：「丁○○說如果有人要買票，要請我幫忙
    ，我說我不要」一語，經本院勘驗偵查中光碟結果，證人戊○○○確為此陳述，有勘驗筆錄及附件在可佐（本院卷第
    142 頁反面），足認被告確有為翁重鈞行賄之犯意，兼以被
    告於選前故意不持用其行動話及對證人丙○○告以其受跟監
    情事，為證人丙○○偵審結證在卷，核與臺灣嘉義地方法院
    檢察署檢察官九十八年度聲監六七三號卷內通訊監察譯文資
    料相符，此外，並有嘉義縣選舉委員會九十九年五月十二日
    嘉縣選一字第0991450319號函附之嘉義縣鹿草鄉松竹村十三
    鄰選舉人名冊資料外附可查（證人丙○○全戶四人部分影印
    附於本院卷第144頁），前開情事即堪認定。
三、惟所謂不正利益，既指賄賂以外足以供人需要或滿人慾望一
    切有形無形之利益，而自證人丙○○前揭偵審中證述，僅被
    告用以對證人丙○○行賄買票之客體，僅係如選上不會失你
    的禮等語，已如前述，而證人丙○○審理中證述：其認為此
    句即屬行賄買票之意，則係因「之前劉總（按：其鄰居）有
    跟我提過被告的來意，我心想被告來我家就是要買票，為何
    沒有講到錢的事，我就想說希望被告能不能幫我們爭取社區
    監視器，被告跟我說選舉完他會儘量幫我爭取社區的監視器
    ，不會失你們的禮。」（本院卷第88頁），證人丙○○於九
    十八年十二月二日偵查中證述雖未直接陳述「選上後不會失
    你們的禮」乃指選上後會幫助社區爭取監視器等語，惟以證
    人丙○○同日稍早於臺灣嘉義地方法院檢察署警詢時即已陳
    述相同內容之「被告表示等翁重鈞選上縣長後會幫我們爭取
    裝設社區監視錄影設備」（選他字卷第60頁）等語供作彈劾
    證據，據以評價其偵審證述證明力結果，證人丙○○前揭審
    理時證述所謂不會失禮乃指候選人當選後替其爭取社區監視
    器一節，尚非子虛，況檢察官就此外之不正利益內容始終未
    具體說明、更未舉證，則被告用以行求、期約供證人丙○○
    受賄之客體乃指翁重鈞當選爭取社區監視器此無形利益較具
    證據力，而堪認定。
四、至於證人丙○○雖經檢察官以本件起訴書同一事實，而認丙○○自白受賄犯行，以違反刑法第一百四十三條投票受賄罪
    ，而以臺灣嘉義地方法院檢察署檢察官九十九年度選偵字第
    一四二號為職權不起訴處分，固有該不起訴處分書可憑（本
    院卷第39頁），惟經本院調閱該處分書偵查卷宗、或遍閱該
    署九十八年選他字第一六四號卷宗，均無證人丙○○以被告
    身分且自白其期約收受何種不正利益之認罪記載，該職權不
    起訴處分書又係依法不得再議，就被告以不正利益行賄一節
    ，尚難遽以為不利被告之認定。
五、又依附於臺灣嘉義地方法院檢察署九十八年選他字第一六四
    號卷第四至五頁之「嘉義縣警察局水上分局偵辦丁○○涉嫌
    違反公職人員選舉罷免法案偵查報告」觀之，其內雖記載被
    告「曾於98年11月28日20時許進入太保市民丙○○（..住太
    保市太保里太保36-101號）內聊天並交付現金」云云，惟既
    經證人丙○○偵審證述否認如前，復有嘉義縣警察局水上分
    局九十九年五月十四日嘉水警偵字第0990006651號函覆訪查
    情資過程及負責警員之函文在卷（本院卷第43頁），據以傳
    喚證人即訪查情資警員甲○○到庭證述，其證稱並無發現被
    告曾至丙○○家中交付現金情事甚明（本院卷第72頁），是
    前開情偵查報告內容亦不足憑為不利被告之認定。
六、按公職人員選舉罷免法第九十條之一第一項之賄選罪係以對
    於有投票權之人，行求期約或交付賄賂或其他不正利益，而
    約其不行使投票權或為一定之行使為構成要件。亦即須視行
    為人主觀上是否具有行賄之犯意，而約使有投票權人為投票
    權一定之行使或不行使；客觀上行為人所行求期約或交付之
    賄賂或不正利益是否可認係約使投票權人為投票權之一定行
    使或不行使之對價；以及所行求、期約、交付之對象是否為
    有投票權人而定。上開對價關係，在於行賄者之一方，係認
    知其所行求、期約或交付之意思表示，乃為約使有投票權人
    為投票權一定之行使或不行使；在受賄者之一方，亦應認知
    行賄者對其所行求、期約或交付之意思表示，乃為約使其為
    投票權一定之行使或不行使。且對有投票權人交付之財物或
    不正利益，並不以金錢之多寡為絕對標準，而應綜合社會價
    值觀念、授受雙方之認知及其他客觀情事而為判斷（最高法
    院九十二年度台上字第八九三號判例意旨參照）。而前揭「
    對價關係」既須與社會價值觀念、授受雙方之認知及其他客
    觀情事相當合致，則該情事當指一般人以此明確或非屬蠅利
    之價值利益行賄，均足發生一般人起意投票或改變投票意向
    之結果者，始能謂則該價值利益為發生前揭結果之「相當條
    件」，進而授受雙方行為始因該相當條件之利益而存有授受
    賄行之相當因果關係，反之，倘在一般情形下，以此同一價
    值條件行賄，而依異時異地客觀審查，認為未必皆發生前揭
    結果者，則該條件與結果不相當，縱行賄之對象投票結果符
    合期待，不過為偶然之結果而已，要不能逕認該未具相當條
    件之利益，即與行賄罪之「不正利益」要件合致，俾能呼應
    該罪禁止以不正利益影響投票結果之規範意義至明。檢察官
    以九十九年蒞字第二○八三號補充理由書認為不正利益不以
    對價性為必要（本院卷第66頁），尚與前揭判例及說明相悖
    ，合先敘明。查本件被告有本於行賄意思行賄情事，固經前
    揭認定，惟依檢察官舉證內容，既僅足認定被告所謂「不會
    失禮」係指待候選人當選後替其爭取社區監視器一節，惟此
    「社區監視器」設立之要求，既非被告主動要求而係證人丙○○主動提及一節，為證人丙○○於其偵審時證述明確，其
    設立又係供社區公眾多數人安全所需之公益目的，並非獨供
    丙○○私用，況被告僅表示於候選人當選後替其向當選人爭
    取，非由被告自行出資提供，而縣民為社區安全向縣政府反
    映要求設立社區監視器，於民主社會本即具正當性，當非係
    循私授受以換取選民支持之對價，綜合社會價值觀念、授受
    雙方之認知及其他客觀情事，於異時異地客觀審查，尚不能
    謂此利益足以發生一般人接受後而起意或改變投票意向之結
    果者，而非屬前揭「相當條件」之利益，自不具「對價關係
    」，當屬無疑。
七、檢察官以補充理由書聲請將被告送測謊鑑定，鑑定題目為：
    （一）被告是否曾要求丙○○支持縣長候選人翁重鈞？（二
    ）被告所稱之「禮數」題否即指現金？（三）被告是否預計
    在投票日前，交付現金予丙○○作為買票之用？（本院卷第
    66頁），惟此題目（一）之事實業經本院認定確有此事實如
    前可按；至於題目（二）、（三）所謂「禮數」即屬「現金
    」、預計選前交付現金云云，惟現金係以金錢為「賄賂」客
    體，既與起訴書事實及罪名均以「不正利益」為行賄客體之
    訴追內容不符，更未具體指出現金之數額，無從建立對價關
    係，遑論係建立於選前可能交付一節乃屬假設之前提事實，
    檢察官前揭聲請測謊鑑定，尚無調查必要。
八、綜上各節，勾稽以觀，尚難謂被告行求、期約行為，有何不
    正利益之對價關係存在，而與行求期約賄賂罪之構成要件有
    違，自不得遽以該罪相繩，依前揭說明，檢察官所提出之證
    據，既尚不足為被告有罪之積極證明，或其指出證明之方法
    ，無從說服法院以形成被告有罪之心證，基於無罪推定之原
    則，自應為被告無罪之諭知。
據上論斷，應依刑事訴訟法第三百零一條第一項，判決如主文。
本案經檢察官陳昱奉到庭執行職務
中    華    民    國    99    年    7     月    30    日
                  刑事第五庭審判長法  官  蔡廷宜
                                  法  官  曾宏揚
                                  法  官  啟夫
以上正本證明與原本無異。
如不服本判決應於收受判決後10日內向本院提出上訴書狀，並應
敘述具體理由；其未敘述上訴理由者，應於上訴期間屆滿後20日
內向本院補提理由書（均須按他造當事人之人數附繕本）「切勿
逕送上級法院」。
中    華    民    國    99    年    7     月    30    日
                                 書記官  林美足
附錄論罪法條全文：
公職人員選舉罷免法第99條
對於有投票權之人，行求期約或交付賄賂或其他不正利益，而約
其不行使投票權或為一定之行使者，處 3 年以上 10 年以下有
期徒刑，得併科新臺幣1 百萬元以上 1 千萬元以下罰金。
預備犯前項之罪者，處 1 年以下有期徒刑。
預備或用以行求期約或交付之賄賂，不問屬於犯人與否，沒收之
。
犯第 1 項或第 2 項之罪，於犯罪後六個月內自首者，減輕或免
除其刑；因而查獲候選人為正犯或共犯者，免除其刑。
犯第 1 項或第 2 項之罪，在偵查中自白者，減輕其刑；因而查
獲候選人為正犯或共犯者，減輕或免除其刑。

司法院資訊處製作；財團法人民間司法改革基金會備份。
